臺灣高雄地方法院民事判決　　　　　　　　　　　　九十三年度家訴字第一四八號
　　原　　　告　甲○○
　　被　　　告　乙○○
右當事人間確認婚姻無效事件，經本院於民國九十三年十二月十五日言詞辯論終結，
判決如左：
    主    　文
確認原告與被告間之婚姻無效。
訴訟費用由被告負擔。
    事實及理由
一、被告經合法通知，未於言詞辯論期日到場，核無民事訴訟法第三百八十六條各款
    所列情形，爰依原告之聲請，由其一造辯論而為判決。
二、原告起訴主張：伊於民國九十二年五月間經由報紙廣告得悉前往大陸工作之機會
    ，並依報載與綽號小如之女子聯絡，經其安排於九十二年六月三日前往大陸地區
    福建省，與被告辦理結婚手續，使被告得以藉此來台打工，故兩造間並無實質夫
    妻關係存在，原告就與被告假結婚一事，已向台灣高雄地方法院檢察署自首，並
    經台灣高雄地方法院九十三年度簡字第四一四一號刑事簡易判決判處有期徒刑五
    月，緩刑二年確定，是兩造間所成立之婚姻關係應屬無效等語，並聲明如主文所
    示。而被告經合法通知，既未到庭，亦未提出書狀作何聲明或陳述。
三、按民事訴訟法第五百六十八條第一項所定婚姻無效之訴與確認婚姻成立或不成立
    之訴，兩者不同。所謂確認婚姻不成立之訴，係主張無結婚之事實，而有婚姻之
    形式，至於婚姻無效之訴，則係主張有結婚之事實而其結婚行為無效而言，有最
    高法院八十六年度台上字第四八三號判決要旨足資參照。本件原告主張兩造已依
    大陸地區婚姻法之規定辦理結婚登記，並取得結婚證，復在我國為
    登記，而受雙方已經結婚之法律上推定，然雙方實無締結婚姻之合意，兩造婚姻
    之締結僅為使被告得藉此來台打工等情，參諸最高法院上揭判決意旨，自屬雖有
    結婚事實，但無結婚真意之婚姻無效問題，應依民事訴訟法第五百六十八條第一
    項規定提起確認婚姻無效之訴，合先敘明。
四、次按結婚或兩願離婚之方式及其他要件，依行為地之規定，台灣地區與大陸地區
    人民關係條例第五十二條第一項定有明文。本件被告為大陸地區人民，原告為台
    灣地區人民，兩造於大陸地區福建省福州市依據大陸婚姻法第七條之規定，向婚
    姻登記機關即福州市公證處為結婚登記，有業據原告提出結婚公證書暨其認證證
    明影本在卷可稽（見卷第十二至十四頁），足認兩造之結婚行為地即為大陸地區
    福建省福州市，依上開規定，本件兩造結婚是否合法有效，自應適用行為地即大
    陸地區之法律。經查：
　(一)中華人民共和國婚姻法第八條固規定：「要求結婚的男女雙方必須親自到婚姻登
　　記機關進行結婚登記。符合本法規定的，予以登記，發給結婚證。取得結婚證，
　　即確立夫妻關係。未辦理結婚登記的，應當補辦登記」，然而同法第五條亦規定
　　：「結婚必須男女雙方完全自願，不許任何一方對他方加以強迫或任何第三者加
　　以干涉」，中華人民共和國民法通則第五十八條第一項第四款、第七款及同條第
　　二項亦規定，惡意串通，損害國家、集體或者第三人利益之民事行為，或以合法
　　形式掩蓋非法目的的民事行為均屬無效，且該無效的民事行為，從行為開始起就
　　沒有法律約束力。另「申請婚姻登記的當事人不符合中華人民共和國婚姻法規定
　　的婚姻登記條件，弄虛作假、騙取婚姻登記的，婚姻登記管理機關應當撤銷婚姻
　　登記」、「無效或被撤銷的婚姻，自始無效」大陸居民與台灣居民婚姻登記管理
　　暫行辦法第十三條、中華人民共和國婚姻法第十二條亦有明定。是以，關於結婚
　　之身分行為，依行為地法即大陸地區法律之規定，雙方縱使已依上開中華人民共
　　和國婚姻法第八條之規定辦理結婚登記，並取得結婚證，確立其間之夫妻關係，
　　然該結婚之身分行為仍須在結婚之雙方當事人間均具有真實之結婚意思表示時，
　　始為合法有效，否則若有意思表示不自由（即上開婚姻法第五條）、惡意串通（
　　即上開民法通則第五十八條第四款）、合法掩飾非法（即上開民法通則第五十八
　　條第七款）、作虛弄假（即上開婚姻登記管理暫行辦法第十三條）等情形，其所
　　表彰結婚之意思表示之民事行為均屬無效，基於該無效之意思表示所締結之婚姻
　　亦屬自始無效之婚姻。
　(二)本件原告主張兩造雖曾共同前往大陸地區福建省福州市公證處辦理結婚登記，並
　　持其於大陸地區取得之結婚證明等相關文件，前往台灣地區戶政機關辦理結婚登
　　記，然而兩造並無締結婚姻之合意等情，業經原告提出
　　法院檢察署九十三年度偵緝字第六三一號聲請簡易判決處刑書影本、台灣高雄地
  　方法院九十三年度簡字第四一四一號刑事判決為證（見卷第十六頁、第八頁、第
    六三頁），復經本院依職權函查被告入出境紀錄及入台旅行證申請書等相關文件
 　 、原告之前科紀錄，並調閱台灣高雄地方法院九十三年度簡字第四一四一號全卷
    卷證，查悉：兩造於大陸地區辦妥結婚登記後，經由訴外人蔡立民為被告代辦進
    入台灣地區旅行證申請書，經內政部警政署於九十二年八月十二日核准被告來台
    ，被告則於同年十二月十四日入境，迄今仍滯留於台灣地區，有內政部警政署入
    出境管理局九十三年十月五日境信品字第０九三一一０七０六八０號函在卷足稽
    （見卷第二四至三十頁），而原告於上開刑事案件偵審及警訊中均坦承，伊透過
    報紙廣告與人集團綽號小如之成員接觸，伊因缺錢，故同意以新台幣（下同）三
    萬元之代價，與大陸地區男子辦理假結婚，使之得以藉此來台打工，嗣伊為免遭
    刑事訴追，遂向警局自首等語明確，本件原告以假結婚及申請配偶來台探親之方
    式，使被告非法進入台灣地區，已然違反台灣地區與大陸地區人民關係條例第十
    五條第一款規定，復觸犯刑法第二百十六條、第二百十四條之行使使公務員登載
    文實文書罪，經本院九十三年度簡字第四一四一號判決判處原告有期徒刑五月，
    如易科罰金，以銀元三百元折算一日，緩刑二年確定，有上開判決在卷可按（見
    卷第六三頁），堪認兩造並無締結婚姻、共組家庭之真意無訛。
　(三)本件兩造既無締結婚姻之合意，僅係為使被告能順利來台打工而為結婚之虛偽意
　  思表示，自該當於前揭大陸地區法令所稱「惡意串通」、「以合法掩飾非法」、
    「弄虛作假」之行為，兩造締結婚姻之行為即屬自始無效。惟兩造間因
　　登記之婚姻關係仍存在，致兩造私權有受侵害之危險存在，且此法律關係之基礎
  　事實所生之法律狀態得以確認判決之方式除去，足認原告有即受確認判決之法律
    上利益。從而原告訴請確認兩造間婚姻無效，為有理由，應予准許。
五、據上論結，本件原告之訴為有理由，依民事訴訟法第三百八十五條第一項前段、
    第七十八條規定，判決如主文。
中　　　華　　　民　　　國　　九十三　　年　　十二　　　月　　二十九　　日
                              臺灣高雄地方法院家事法庭
                                          法　　　官　賴文姍
右正本證明與原本無異。
如不服本判決，應於送達後廿日內，向本院提出上訴狀。
中　　　華　　　民　　　國　　九十三　　年　　十二　　　月　　二十九　　日
                                          法院書記官　黃國忠
